【裁判字號】    98,訴,8
【裁判日期】    990305
【裁判案由】    違反槍砲彈藥刀械管制條例
【裁判全文】
臺灣苗栗地方法院刑事判決                 98年度訴字第8號
公  訴  人  臺灣苗栗地方法院檢察署檢察官
被      告  甲○○
選任辯護人  白裕棋律師（法律扶助律師）
上列被告因違反槍砲彈藥刀械管制條例案件，經檢察官提起公訴
（97年度偵字第3611號），本院判決如下：
    主  文
甲○○無罪。
    理  由
一、公訴意旨略以：被告甲○○明知丙○○（所犯持有改造手槍
    罪，經本院判處有期徒刑1 年6 月，併科罰金新臺幣1 萬元
    確定）持有可供發射子彈，具有殺傷力之仿WALTHER 廠PPK/
    S 型半自動改造手槍1 枝（槍枝管制編號0000000000），仍
    於民國97年6 、7 月間，應允丙○○持槍而借住在其位於苗
    栗縣苗栗市○○街169 巷20號之住處3 樓（起訴書誤載為2
    樓）房間。嗣97年7 月間某日，丙○○欲搬離上址時，因積
    欠被告新臺幣（下同）3 萬元之債務，被告為達要脅丙○○
    償還債務之目的，遂趁丙○○未在住處房間之際，將上開改
    造手槍以塑膠袋包裹後，藏放在住處後面香蕉園內，藉以要
    脅丙○○償還債款，而未經許可持有之。嗣丙○○因屢次向
    被告催討未果，惟恐被告他日持槍滋事而惹禍上身，遂主動
    向警自首上情，再為警於97年7 月30日13時30分許，持本院
    法官核發之搜索票，在被告住處後方香蕉園內，起獲上開改
    造手槍，而查獲上情。因認被告涉犯槍砲彈藥刀械管制條例
    第8 條第4 項之未經許可，持有可發射子彈具有殺傷力之改
    造手槍罪嫌。
二、訊據被告坦承居住在苗栗縣苗栗市○○街169 巷20號房屋，
    曾於97年間提供上址住處3 樓房間讓丙○○借住，97年7 月
    間丙○○欲搬離其住處時，尚積欠其3 萬元之債務，嗣於同
    年月30日13時30分許，警方持票搜索其住處，並在後方香蕉
    園內起獲上開改造手槍等事實；惟堅決否認有何持有改造手
    槍犯行，辯稱：丙○○曾欲交付上開改造手槍以抵償3 萬元
    債務，但為其所拒絕，其既未收受上開改造手槍，更未趁機
    將之取走，扣案槍枝應係丙○○自行藏放在香蕉園內等語。
三、按犯罪事實應依證據認定之，無證據不得認定犯罪事實，刑
    事訴訟法第154 條第2 項定有明文。次按認定犯罪事實所憑
    之證據，雖不以直接證據為限，間接證據亦包括在內，然而
    無論直接或間接證據，其為訴訟上之證明，須於通常一般之
    人均不致有所懷疑，而得確信其為真實之程度者，始得據為
    有罪之認定，倘其證明尚未達到此一程度，而有合理之懷疑
    存在時，事實審法院復已就其心證上理由予以闡述，敘明其
    如何無從為有罪之確信，因而為無罪之判決，尚不得任意指
    為違法；又認定不利於被告之事實，須依積極證據，茍積極
    證據之本身已存有瑕疵而不足為不利於被告事實之認定時，
    即應為有利於被告之認定，更不必有何有利之證據，被告否
    認犯罪事實所持之辯解，縱屬不能成立，仍不能遽為有罪之
    認定（最高法院76年台上字第4986號判例、82年度台上字第
    163 號、84年度台上字第2677號、95年度台上字第6080號判
    決意旨參照）。
四、經查：
  (一)證據能力部分：
    1.丙○○於警詢時所為供述（97年度偵字第3907號卷【下稱
      3907偵卷】第5 至13頁），屬被告甲○○以外之人於審判
      外之言詞陳述，經被告及辯護人爭執其證據能力（本院卷
      第215 至216 頁），且查無其他法律規定例外得為證據之
      情形，依刑事訴訟法第159 條第1 項，不得作為認定犯罪
      事實存否之實體證據（但非不得作為「彈劾證據」，最高
      法院94年度台上字第6881號、96年度台上字第4363、4464
      、7337號判決意旨參照）。
    2.內政部警政署刑事警察局97年8 月21日刑鑑字第09701139
      29號槍彈鑑定書（97年度偵字第3611號卷【下稱3611偵卷
      】第39至41頁），屬刑事訴訟法第206 條之鑑定報告，依
      同法第159 條第1 項之除外規定（參照該條立法修正理由
      (三)），得為證據。
    3.內政部警政署刑事警察局98年11月17日刑鑑字第09800160
      343 號鑑定書（本院卷第198 頁），係該局受本院囑託對
      被告實施測謊鑑定後所出具之書面報告。查前述測謊鑑定
      係經受測人同意配合，已告知得拒絕受測，以減輕受測人
      不必要之壓力，測謊員蕭志平技士具有良好之專業訓練與
      相當之經驗，測謊儀器（廠牌型號：Lafayette Lx-4000
      ）品質良好且運作正常，受測人身心及意識狀態均正常，
      測謊環境良好，無不當之外力干擾（本院卷第198 頁以下
      測謊鑑定資料表、測謊儀器測試具結書、測謊鑑定人資歷
      表參照），形式上符合測謊基本程式要件；所測試之問題
      （詳見本院卷第190 頁）及其方法（熟悉測試法、區域比
      對法）亦具專業可靠性；前揭鑑定書所附測謊鑑定資料表
      、測謊鑑定說明書、測謊圖譜、測謊圖譜分析量化表復已
      載明鑑定之經過及其結果，核與法定記載要件相符，則前
      揭鑑定書自屬刑事訴訟法第206 條之鑑定報告（最高法院
      98年度台上字第2345號判決意旨參照），亦得依同法第15
      9 條第1 項之除外規定（參照該條立法修正理由(三)），取
      得證據能力。
    4.按刑事訴訟法第159 條之5 第1 項「被告以外之人於審判
      外之陳述，雖不符前4 條之規定，而經當事人於審判程序
      同意作為證據，法院審酌該言詞陳述或書面陳述作成時之
      情況，認為適當者，亦得為證據」之規定，觀諸其立法理
      由謂：「二、按傳聞法則的重要理論依據，在於傳聞證據
      未經當事人之反對詰問予以核實，乃予排斥。惟若當事人
      已放棄對原供述人之反對詰問權，於審判程序表明同意該
      等傳聞證據可作為證據，基於證據資料愈豐富，愈有助於
      真實發見之理念，此時，法院自可承認該傳聞證據之證據
      能力。三、由於此種同意制度係根據當事人的意思而使本
      來不得作為證據之傳聞證據成為證據之制度，乃確認當事
      人對傳聞證據有處分權之制度。為貫徹本次修法加重當事
      人進行主義色彩之精神，固宜採納此一同意制度，作為配
      套措施。然而吾國尚非採澈底之當事人進行主義，故而法
      院如認該傳聞證據欠缺適當性時（例如證明力明顯過低或
      該證據係違法取得），仍可予以斟酌而不採為證據，爰參
      考日本刑事訴訟法第326 條第1 項之規定，增設本條第1
      項。」由此可知，第159 條之5 第1 項之規定，僅在強調
      當事人之同意權，取代當事人之反對詰問權，使傳聞證據
      得作為證據，並無限制必須「不符合同法第159 條之1 至
      第159 條之4 」，始有適用，故依條文之目的解釋，第15
      9 條之5 第1 項之規定，並不以被告以外之人於審判外之
      陳述「不符合」同法第159 條之1 至第159 條之4 有關傳
      聞證據例外規定之情形，始有其適用（臺灣高等法院暨所
      屬法院96年法律座談會刑事類提案第26號研討結果參照）
      。又增訂刑事訴訟法第159 條之5 第1 項所參考之日本國
      刑事訴訟法第326 條第1 項，其文義為「檢察官及被告同
      意作為證據之書面或供述，法院考量該書面或供述作成時
      之情況認為相當時，不論第321 條至前條（第325 條）之
      規定，亦得作為證據」，可見，我國法所借鏡之日本國法
      ，其操作模式係：法院首先確認有無當事人之同意，待確
      認當事人不同意時，始探究該傳聞證據是否該當刑事訴訟
      法第321 條以下（為傳聞例外規定，相當於我國法第159
      條之1 至之4 ）之要件。易言之，當事人之同意乃係傳聞
      法則例外之第一次關口。如當事人同意將傳聞證據作為證
      據使用，法院即毋庸再去論述是否有符合其他傳聞例外規
      定之適用。是本案公訴人、被告及辯護人如有同意以下本
      院所引用之傳聞證據均作為證據使用，對於本院引用之傳
      聞證據顯已放棄反對詰問權，並同時有賦予證據能力之意
      思表示，則該傳聞證據既已有證據能力，而得作為論罪之
      依據，於邏輯上本院並毋庸再去細究該傳聞證據是否合致
      刑事訴訟法第159 條之1 至之4 等規定。查本案經本院引
      用之被告以外之人於審判外之言詞或書面陳述（詳後述，
      不含丙○○警詢供述），業據檢察官、被告及辯護人於審
      判程序一致同意作為證據（本院卷第213 至219 頁），本
      院審酌前開陳述作成時之情況，尚無違法或證明力明顯過
      低之瑕疵，與本案待證事實復具有相當關連性，亦認為適
      當，依刑事訴訟法第159 條之5 第1 項，前開傳聞證據均
      得作為證據。
    5.扣案之改造手槍1 枝、彈殼1 個及黑色帆布袋1 個，係以
      物件之存在及其呈現之狀態為證據資料，性質上屬物證而
      非供述證據；被告與丙○○簽訂之借貸契約書1 紙影本、
      丙○○開立之本票3 紙影本（3611偵卷第50至51頁），均
      係同時以其書面之意義及書面本身之存在、狀態為證據資
      料之證據物書面（刑事訴訟法第164 條第2 項參照），性
      質屬非供述證據，無刑事訴訟法第159 條之適用；搜索過
      程拍攝之現場照片4 張及事後被告、警方分別提出之現場
      照片共11張（3611偵卷第28至29頁；本院卷第35至36、77
      至79頁），則係依照相機器之功能，攝錄實物形貌而形成
      之圖像，並非人類意思表達之言詞或書面陳述，不含供述
      要素，當不在刑事訴訟法第159 條第1 項規定「被告以外
      之人於審判外之言詞或書面陳述」之範圍內，性質上亦應
      屬於非供述證據，無傳聞法則之適用（最高法院97年度台
      上字第3854號判決意旨參照），以上證據均非實施刑事訴
      訟程序之公務員因違背法定程序而取得，與本案待證事實
      復具有自然之關連性，自有證據能力。
  (二)實體部分：
    檢察官認被告涉犯持有改造手槍罪嫌，無非以：(1)證人丙○
    ○於偵查中證稱，伊持有手槍並住在被告家中時，被告趁伊
    外出之際將扣案手槍藏起來後，藉以要脅伊償還債務；(2)被
    告於警詢及偵查中供稱，是丙○○將扣案改造手槍質押在伊
    處，且係伊向警告知槍枝藏放地點，足徵扣案槍枝確係被告
    所藏放；(3)苗栗縣警察局搜索扣押筆錄1 份（含扣押物品目
    錄表）、扣案改造手槍及現場照片7 幀、借貸契約書影本1
    紙、本票（起訴書誤載為支票）影本3 紙，佐證證人丙○○
    所證係屬實在；(4)內政部警政署刑事警察局97年8 月21日刑
    鑑字第0970113929號槍彈鑑定書1 份，證明扣案改造手槍可
    供擊發適用子彈使用，認具殺傷力之事實；(5)被告未通過測
    謊，可見所辯不實等節，為其論據。經查：
    1.依證人丙○○所述情節，被告將扣案槍枝取走，目的在要
      脅伊償還3 萬元債務；丙○○之所以受到要脅，以至出面
      向警方自首，則係被告拒不歸還，且其不知槍枝遭被告藏
      放在何處、遲遲無法取回之緣故。惟丙○○於本院審理時
      已明確證稱其「親眼看到」被告將上開改造手槍藏放在為
      警起獲之地點（本院卷第164 至165 頁）；其於97年7 月
      27日向警方檢舉被告持有槍枝時，復曾清楚供述「一開始
      是先放在家裡房間內，跟吸食毒品之吸食器一起藏放，之
      後又將該槍枝藏放在家後面他母親種菜之菜園旁，跟一些
      種菜之工具一起放」、「我曾看他先用報紙包在外面後再
      用塑膠袋裝好後藏放在菜園裡」（3907偵卷第11至12頁）
      ；再參與執行本件搜索之苗栗縣警察局刑警大隊偵查佐乙
      ○○於審判中證稱：會到甲○○住處斜後方香蕉園內放種
      菜工具之位置找槍，是根據丙○○的陳述，該香蕉園後面
      只有地界、田埂，沒有圍牆，除了被告可以進入，其他人
      也有可能進入（本院卷第126 、129 、131 至132 頁）；
      另丙○○坦承於搬離被告住處後，仍持有被告住處之複製
      鑰匙，迄未歸還（本院卷第166 至167 頁）；而參諸辯護
      人所提出現場圖、苗栗縣警察局刑警大隊小隊長劉喜陽繪
      製之現場圖及相關現場照片可知，本件起獲槍枝地點並非
      位在被告住處（20號）正後方，反倒較接近穿越14號、16
      號房屋之間，連接新東街169 巷與復興路之小巷道，又四
      周均係菜園、田地，可經田埂或前述小巷通往新東街169
      巷、復興路、僑育北街等道路，除香蕉樹等農作物外，進
      出之途徑上並無明顯阻隔或障礙物，可謂為一開放空間（
      本院卷第35至36、38、76至79頁）。綜觀上情，丙○○顯
      然明知扣案槍枝藏放在被告住處後方香蕉園內，且非不能
      趁被告外出時（使用複製鑰匙）穿越被告住處進入該香蕉
      園，甚至於任何時間經由香蕉園四周田埂、小巷進入，以
      尋獲、取回扣案槍枝，衡諸槍枝之價格、敏感性及非法持
      有刑責之重，縱有千難萬難，丙○○亦當勉力為之，豈有
      捨此不為，甘願繼續受被告要脅、致被迫出面自首之理？
      又扣案槍枝如係被告所藏放，目的在不讓丙○○尋獲，藉
      以要脅丙○○，豈有可能藏放在此等任何人均可輕易進出
      之處所，甚至給予丙○○目睹其藏放行為之機會？從而，
      丙○○指證被告私自取走槍枝、藏放在上開地點，拒不歸
      還，使其走投無路乙節，已與常情不符，殊難遽信。
    2.再者，就其知悉槍枝藏放地點之原因，丙○○於第一次警
      詢（檢舉）、偵查及審判中皆陳稱係目睹被告藏放過程，
      已如前述，然其於97年7 月31日製作第二次警詢筆錄時，
      係供稱：「（問：你於第一次筆錄供稱：甲○○將槍枝藏
      放在其住所後方菜園內，為何知情？）因為有時候甲○○
      會叫我去該菜園拿吸食毒品的工具，我以我才『想』槍枝
      應該放在那裡」（3907偵卷第8 頁），於本院審理期間、
      前往內政部警政署刑事警察局接受測謊鑑定時，卻又向測
      謊員表示：曾與被告「一同」至香蕉園內藏放槍枝，多次
      代替被告至香蕉園內拿取毒品吸食工具，均看到槍枝與吸
      食器放在一起等語（本院卷第200 頁背面），僅僅針對一
      項單純之待證事實，丙○○之證詞就一變再變，出現至少
      3 種不同版本，倘「槍枝遭被告擅自取走藏放」真係丙○
      ○親身經歷之事實，其認知及記憶豈有可能發生如此重大
      之落差？又丙○○既已自首接受裁判，大可自始將實情和
      盤托出，對其案件及刑責亦無任何不利之處，何須隨著本
      件調查、審理之進度及相關證據之揭示，不斷地修正或翻
      異其證詞？再參酌被告與丙○○一致供述2 人確有債務糾
      紛，有相關借貸契約書、本票為證，丙○○尚指稱被告和
      「歐明傑」共同持棍棒脅迫伊簽下本票（3611偵卷第47頁
      ）等情，足見2 人間非無怨隙，則丙○○自首之犯罪情節
      是否屬實及目的何在，更不免啟人疑竇。況且，依丙○○
      所證，扣案槍枝自97年4 、5 月間放在被告房間後，便不
      知去向（本院卷第162 至163 頁），但本件最初檢舉丙○
      ○及被告持有槍枝犯嫌之證人A1（真實姓名年籍詳見「檢
      舉人」代號與真實姓名對照一覽表，97年度警聲搜字第54
      6 號卷【下稱警聲搜卷】第22-1頁密封袋內）於檢舉時明
      確供稱：丙○○於97年7 月27日前約半個月某日深夜，曾
      攜帶1 枝改造手槍至苗栗市「晶華遊藝場」廁所內向伊展
      示（警聲搜卷第6 頁），若扣案槍枝如丙○○所述早已遭
      被告取走、拒不歸還，丙○○又豈能於97年7 月中旬攜帶
      外出？由此益徵丙○○所為證述不實之相當可能性。
    3.按槍砲彈藥刀械管制條例第18條第1 項規定「犯本條例之
      罪自首，並報繳其持有之全部槍砲、彈藥、刀械者，減輕
      或免除其刑；其已移轉持有而據實供述全部槍砲、彈藥、
      刀械之來源或去向，因而查獲者，亦同」，則曾持有槍砲
      、彈藥、刀械之人，如供述槍砲、彈藥、刀械之來源及去
      向，既得藉以邀求寬典減輕或免除其刑，為擔保其所為不
      利於其他共同被告之陳述之真實性，尤應有足以令人確信
      其陳述為真實之補強證據。本件被告與丙○○雖未經檢察
      官以同一案件偵辦、同一起訴書提起公訴，惟案件偵查之
      開端，係A1檢舉被告與丙○○持有改造手槍，苗栗縣警察
      局據以聲請核發搜索票，被告與丙○○同列為搜索票聲請
      書之受搜索人，2 人之犯罪嫌疑事實於時間、空間上亦均
      有緊密之連繫，實質上彼此間應居於共同被告之地位，故
      2 人不利於對方之供述，應有足以令人確信其陳述為真實
      之補強證據，真實性方能獲得擔保，始能採為論處對方罪
      刑之依據。而丙○○於偵查、審判中所為不利於被告之證
      述，或其情節違背常理，或就關鍵事實之說法前後不一，
      本已存有嚴重之瑕疵；至於檢察官提出之其他證據，不論
      被告之供述（起訴書指被告於警詢時供稱丙○○將扣案改
      造手槍質押在伊處，惟經本院勘驗警詢錄音光碟結果，當
      時被告有供稱伊當場拒絕，要求丙○○拿走、不要害伊，
      此節顯係警詢筆錄所漏載，見本院卷第67頁），苗栗縣警
      察局搜索扣押筆錄（含扣押物品目錄表）、扣案改造手槍
      、現場照片、借貸契約書、本票、內政部警政署刑事警察
      局槍彈鑑定書等證據，固分別足以證明警方查獲扣案改造
      手槍之過程、扣案改造手槍具殺傷力、被告與丙○○間有
      債務糾葛等事實，惟尚不足作為前開丙○○供述之補強證
      據。在丙○○所犯持有改造手槍罪，確經法院適用槍砲彈
      藥刀械管制條例第18條第1 項減輕其刑（本院卷第104 至
      105 頁本院98年度訴字第117 號刑事判決參照），其供述
      內容有上述不合情理之處，又無相當之補強證據使人確信
      為真實之情況下，自不能逕將其供述採為對被告論罪之基
      礎。
    4.按測謊鑑定，係依一般人若下意識刻意隱瞞事實真相時，
      會產生微妙之心理變化，例如：憂慮、緊張、恐懼、不安
      等現象，而因身體內部之心理變化，身體外部之生理狀況
      亦隨之變化，例如：呼吸急促、血液循環加速、心跳加快
      、聲音降低、大量流汗等異常現象，惟表現在外之生理變
      化，往往不易由肉眼觀察，乃由測謊員對受測者提問與待
      證事實相關之問題，藉由科學儀器（測謊機）紀錄受測者
      對各個質問所產生細微之生理變化，加以分析受測者是否
      下意識刻意隱瞞事實真相，並判定其供述是否真實；測謊
      機本身並不能直接對受測者之供述產生正確與否之訊號，
      而係測謊員依其專業之學識及經驗，就測謊紀錄，予以客
      觀之分析解讀；測謊檢查之受測者可能因人格特性或對於
      測謊質問之問題無法真正瞭解，致出現不應有之情緒波動
      反應，此時若過於相信測謊結果，反而有害於正當之事實
      認定，又測謊檢查之時間過遲，攸關受測者情緒得否平復
      ，與鑑定之精確性非無影響，此時間因素，事實審法院於
      取捨時不得不予考量；惟一般而言，受測者否認犯罪之供
      述呈現不實之情緒波動反應，不得採為有罪判決之唯一證
      據（最高法院92年度台上字第2282號、98年度台上字第23
      45號判決意旨參照）。被告於本院審理時，經內政部警政
      署刑事警察局實施測謊鑑定結果，其否認將改造手槍藏放
      於住家後面香蕉園，經測試結果固呈不實反應，有該局鑑
      定書在卷足參（本院卷第198 至199 頁），然本件測謊時
      間距離案發時間已逾1 年，被告於測謊前復罹患憂鬱症、
      精神官能症，於98年7 月24日、8 月19日、10月24日均曾
      就醫，返家後並服用醫師處方藥物，有祥龍醫院、弘大醫
      院診斷證明書各1 紙可稽（本院卷第235 、236 頁），則
      前揭測謊結果之精確性，恐非全無疑問。況測謊結果不得
      採為有罪判決之唯一證據，業如前述，本件丙○○所為不
      利於被告之供述既不能採憑，檢察官所提其他積極證據均
      不足證明被告藏放扣案改造手槍之構成要件事實，亦即積
      極證據或存有瑕疵，或不足為不利於被告事實之認定，則
      徒憑前揭測謊結果，仍不能為有罪之判決。是儘管被告未
      能通過測謊，此一事實亦難據為對被告不利之認定。
    5.綜上各節所述，本件檢察官所提出之各項積極證據及所舉
      出之證明方法，尚不能完全排除被告未擅自將扣案改造手
      槍取走並藏放在查獲地點而予以持有、該槍枝係丙○○因
      故自行藏放之合理可能性，自不足以說服本院形成確信被
      告有罪之心證，此外，復查無其他積極證據足認被告有何
      未經許可持有改造手槍犯行，揆諸前揭法律規定及判例意
      旨，被告犯罪即屬不能證明，應諭知無罪之判決。
五、適用之法律：
    刑事訴訟法第301 條第1 項。
本案經檢察官陳文貴到庭執行職務。
中    華    民    國    99    年    3     月    5     日
                  刑事第一庭    審判長法  官  林信旭
                                      法  官  林卉聆
                                      法  官  羅貞元
以上正本證明與原本無異。
如不服本判決應於收受判決後10日內向本院提出上訴書狀，並應
應敘述具體理由。其未敘述上訴理由者，應於上訴期間屆滿後20
日內向本院補提理由書( 均須按他造當事人之人數附繕本) 「切
勿逕送上級法院」。
                                      書記官  高雙全
中    華    民    國    99    年    3     月    5     日

司法院資訊處製作；財團法人民間司法改革基金會備份。
